【裁判字號】    95,上,663
【裁判日期】    951213
【裁判案由】    返還所有物
【裁判全文】
臺灣高等法院民事判決                   95年度上字第663號
上  訴  人  甲○○
                        1號4樓
訴訟代理人  游雅鈴律師
被上訴人    乙○○
                        號2樓
訴訟代理人  羅瑞洋律師
上列當事人間返還所有物事件，上訴人對於中華民國95年 6月22
日台灣台北地方法院94年度訴字第6769號第一審判決提起上訴，
經本院於95年11月29日言詞辯論終結，並判決如下：
    主    文
上訴駁回。
第二審訴訟費用由上訴人負擔。
原判決主文第一項門牌號碼「新生南路1段120巷2之1號4樓頂樓
」應更正為「新生南路1段120巷3之1號4樓頂樓」。
原判決所命之遷讓房屋，上訴人如於假執行程序實施前，以新台
幣4,700,000元為被上訴人預供擔保，得免為假執行。
    事實及理由
一、被上訴人起訴主張：
  (一)兩造為兄弟關係，被上訴人為長子並從母之黎姓，被上訴人
    於民國65年11月 2日以祖母所贈與之資金，向第三人邱潘瑟
    購買門牌號碼台北市○○○路○段120巷3之1號4樓及5樓增建
    部分（下稱系爭建物），約定價金新台幣（下同）160萬元
    ，被上訴人於簽約時給付2萬元，嗣於65年11月14日給付100
    萬元，再於65年12月9日給付50萬元，餘款隨即付清，房屋
    稅亦均由被上訴人負責繳納，被上訴人乃系爭建物之所有權
    人。系爭建物原由被上訴人一家人居住，5 樓增建房屋則無
    償借用予上訴人居住，嗣上訴人於82年間結婚後，兩家人無
    法和睦相處，被上訴人乃於93年 1月27日發函終止無償之使
    用借貸關係，惟上訴人仍未搬遷他處，是上訴人已為無權占
    有前開建物之5樓增建部份，為此，依民法第767條之規定提
    起本件訴訟，請求上訴人遷讓房屋。
  (二)系爭建物係以被上訴人名義購買，並登記為被上訴人所有，
    上訴人如辯稱被上訴人非所有權人，應由上訴人負舉證責任
    。被上訴人從母姓，需拜祖先，證人即兩造之阿姨黎玉嬌稱
    祖父母交待祖產由被上訴人取得，係符合民俗風情。上訴人
    在第一審抗辯系爭建物為祖產，於第二審則抗辯係兩造母親
    黎帶妹出資借名登記為被上訴人名義，已有不同，退步言，
    縱令為借名登記，被上訴人仍得以登記名義人之身分行使權
    利。被上訴人之配偶陳美惠係為息事寧人，才表示願意將系
    爭建物過戶，但終究未經被上訴人授權，無權代理被上訴人
    為任何法律行為。系爭建物為被上訴人所有，因對上訴人夫
    妻近年來之作為甚為痛心，乃終止借用關係，係權利之正當
    行使，毫無權利濫用可言。
  (三)答辯聲明：上訴駁回。
二、被上訴人則以：
  (一)兩造之父親過世後，因被上訴人為長子並從母之黎姓，遂以
    被上訴人之名義接洽購屋事宜，並於嗣後以售出位於基隆八
    堵地區之祖產所得價金及先父撫恤金購得系爭建物，並登記
    於被上訴人名下，祖母從未表示要贈與被上訴人資金或將系
    爭建物贈予被上訴人。被上訴人配偶陳美惠即曾多次向上訴
    人表示系爭建物為祖產，由大哥（即被上訴人）名下暫為保
    管，其對祖產沒興趣等語，且被上訴人夫妻於召開家族會議
    時，均未表明349號建物及5樓增建房屋為被上訴人所有，復
    一再表明被上訴人並無獨占之意思，被上訴人並於家族會議
    表決過程中，同意將349號建物及5樓增建房屋過戶予其餘 4
    名兄弟姊妹名下，並提及小妹古秀珍希望賣出房屋而平分價
    金，故被上訴人夫妻乃要求上訴人尋找仲介公司估價。嗣因
    349 號建物及5樓增建房屋經估價為1千餘萬元，被上訴人夫
    妻即心生貪念，欲據為己有，並曾將 349號建物移轉於陳美
    惠名下，後為驅離上訴人，始再行移轉於被上訴人名下，並
    向原法院聲請保護令，要求上訴人遷出 5樓增建房屋，經原
    法院家事法庭以92年暫家護字第 364號、本院93年度暫家護
    抗字第29號裁定駁回，被上訴人夫妻亦於該保護令事件中陳
    稱甲○○拒付1/2之過戶費，黎帶妹並當庭表示要將 4樓、5
    樓隔成2 獨立門戶，以上均可證明系爭建物係祖產變賣而來
    ，非被上訴人所購，亦非可由被上訴人一人繼承。又如系爭
    建物為被上訴人所有，被上訴人早可於78年間將上訴人逐出
    ，且上訴人住居於 5樓增建房屋達30年之久，有合法使用權
    益，使用之關係應推定至該屋滅失之日止，上訴人既以所有
    之意思，公然、和平占有系爭未經登記之不動產達30年之久
    ，已取得 5樓增建房屋之權利，被上訴人終止兩造間使用借
    貸關係並不合法。
  (二)上訴人於第二審主張系爭建物為黎帶妹出資所購買，僅借名
    登於被上訴人名下：
    1.被上訴人主張以祖母所贈與資金購買系爭建物，應由被上
      訴人負舉證責任。而被上訴人並未提出祖母贈與資金之相
      關證據。被上訴人固傳喚證人黎玉嬌作證，然其證詞與常
      理或事實不符，並不可採。系爭建物係於65年11月 2日向
      第三人所購買，兩造祖父母在世期間（祖父於51年去世，
      祖母於65年6月15日逝世），根本尚未有系爭建物存在，
      黎玉嬌所言並非事實，係故意偏頗被上訴人。黎玉嬌證稱
      ：「我爸爸中壢土地賣了時候，就買這個房子。‧‧‧
      」，然兩造祖父已於51年間過世，兩造之母親及黎玉嬌即
      繼承兩造祖父原坐落於中壢市○○○段舊社小段82地號土
      地應有部份，嗣經分割後，分別共有坐落同小段82之18、
      29及34地號，應有部份各二分之一。黎玉嬌及黎帶妹分別
      在66年4月7日出售82之18地號、68年3月7日出售82之34地
      號土地予第三人李國珍，出售日期均在上訴人所主張購屋
      日期及尾款付訖日期（65年12月 9日）之後，故系爭建物
      之買賣款項非從變賣兩造祖父所遺留中壢土地而來。
    2.被上訴人之訴訟代理人抗辯：「被上訴人要繼承香火他們
      的財產要由他繼承，黎玉嬌主要說詞是這樣，時間點不符
      合可能是記憶上有些錯誤」云云。但，系爭建物係在兩造
      祖父母過世後始購買，祖父母根本不可能對誰繼承系爭建
      物有所指示，黎玉嬌之說詞若非僅個人之意見不足可採，
      ，即屬事後勾串偏頗被上訴人之詞。
    3.被上訴人曾於89年 1月24日將系爭建物以夫妻贈與名義登
      記於陳美惠名下，引起兄弟姊妹間不滿。陳美惠或被上訴
      人為平息眾怒，曾多次表明系爭建物非屬被上訴人所獨有
      。陳美惠於92年 2月24日以書面聲明「為了平息不和諧居
      家氣氛。我願將房屋過戶於媽媽名下。但一經查詢，得知
      稅款龐大，本人無法支付。只得對媽媽抱歉。」，「26年
      在新生南路家的庇護下，免於日曬雨淋，租屋之苦‧‧
      ‧對於祖先的恩澤，除了感恩」，「本人工作忙碌，無暇
      處理家中瑣事，對於祖產本人不感興趣。本人在此鄭重聲
      明，退出家務事爭奪戰。就讓媽及四兄弟姊妹去協調吧。
      」，並於公告上記載願將房屋過戶予國棟（即被上訴人）
      ，再過戶予兩造或其他姊妹。而黎家祖產中唯一登記於陳
      美惠名下而引發爭議者，僅有系爭建物，足認陳美惠所指
      祖產即為系爭建物。陳美惠與被上訴人為夫妻關係，加以
      系爭建物乃被上訴人將所借名登記於其名下之祖產擅自轉
      登記於陳美惠名下，足見兩人關係親密。陳美惠為解決系
      爭轉讓登記之爭議，所為之聲明及手稿，自屬夫妻二人所
      協商擬具而成，絕非陳美惠單獨之意思表示。
    4.被上訴人夫妻曾主動召開家庭會議，出席者計有上訴人夫
      妻及女兒（甲○○、鄒玉蘭、古佳文）、被上訴人夫妻及
      女兒（乙○○、陳美惠、黎思青）、兩造之大姊古秀珠等
      人，被上訴人夫妻業已明確表示系爭房屋為兩造母親出資
      所購買，且非屬上訴人獨有，並作成將系爭房屋過戶予四
      兄弟姊妹之決議。被上訴人對於家庭會議之錄音帶及譯文
      形式上真正並不爭執。
    5.被上訴人於92年11月25日，趁黎帶妹外出，在僅有被上訴
      人之妻鄒玉蘭及被上訴人在四樓廚房之際，毆打鄒玉蘭，
      致鄒玉蘭受有身體上傷害及心理恐懼，經向原法院聲請保
      護令，業獲核發93年度家護字第 5號通常保護令在案。被
      上訴人竟惱羞成怒，意圖將上訴人驅趕出系爭建物，先以
      存證信函命上訴人遷出系爭建物，見上訴人不從，以黎帶
      妹及其夫妻名義對上訴人夫妻提出通常保護令，意圖以保
      護令之核發命上訴人夫妻遷出系爭建物，原法院固以93
      年度家護字第119號核發通常保護令，然在理由欄略以「
      系爭房子究為乙○○一人所有? 亦或應為全體手足共有?
      尚有疑義。」，由黎帶妹在該事件之證詞，可證系爭建物
      非屬被上訴人一人所有。
  (三)被上訴人所指摘上訴人及妻子鄒玉蘭與家庭成員相處不佳，
    並非事實，被上訴人僅為意圖獨佔系爭房屋，始訴請上訴人
    遷讓房屋：
    系爭建物僅信託登記於被上訴人名下，被上訴人另於內湖有
    二棟房子，一棟位於內湖路一段作為住家，一棟位於環山路
    ，作為倉庫使用。上訴人於82年與鄒玉蘭結婚，由於上訴人
    工作不穩定，加以妻子在私人報關行上班，薪水微薄，為避
    免上訴人家庭負擔過重，經黎帶妹及其餘姊妹同意居住系爭
    建物，當時被上訴人業已搬離系爭建物房屋居住於內湖。在
    上訴人與母親及大姊共同居住期間，鄒玉蘭克盡媳婦責任，
    料理日常家務，並長年於被上訴人一家於星期六、日回家探
    望母親時，料理三餐團員吃飯，相處融洽。鄒玉蘭於86年 9
    月間生女，因屬高齡產婦身體不佳，於懷孕期辭職，因在坐
    月子期間脊椎受傷無法行走，只好回娘家修養。詎被上訴人
    大感不悅，不但立刻命令上訴人催促鄒玉蘭回家，還以鄒玉
    蘭已未上班，還不盡媳婦之責，如不想盡媳婦之責就不要回
    家等等理由，拒絕再與上訴人一家同桌吃飯，而要求黎帶妹
    需於被上訴人回家時，親自煮飯給被上訴人吃。因黎帶妹長
    年來認為被上訴人夫妻社經地位較高（被上訴人為保險經理
    人，其妻為小學老師），乃黎家光榮，加以「長兄如父，夫
    死從子」之傳統觀念，對於被上訴人要求根本不敢拒絕，上
    訴人夫妻雖感無奈，亦不敢加以違逆。實則上訴人夫妻忠厚
    老實不善言詞，絕無故意以言詞羞辱被上訴人或黎帶妹進而
    與其等交惡之情事。系爭建物目前 4樓為空屋，被上訴人根
    本無需使用系爭建物，上訴人夫妻僅希望長久居住，有一棲
    身之所，否則無法生活，被上訴人強行命上訴人遷離系爭房
    屋，屬權利濫用等語置辯。
  (四)上訴聲明：
    1. 原判決廢棄。
    2.上開廢棄部分，被上訴人第一審之訴及其假執行聲請均駁
      回。
    3.第一、二審訴訟費用由被上訴人負擔。
    4.如受不利判決，願供擔保請免為假執行之宣告。
三、兩造不爭之事實：
  被上訴人主張兩造間為兄弟關係，系爭建物係於65年11月 2日
  向第三人邱潘瑟承購，系爭建物4樓原由被上訴人一家人居住
  ，5樓增建部分則由上訴人一家人居住，惟兩家人相處時有不
  睦，被上訴人並於93年1月27日發函終止無償之使用借貸關係
  等情，業據被上訴人提出土地及建物登記謄本（見原審簡易庭
  卷第 4頁至第14頁）等件為證，並為上訴人所不爭執，信屬實
  在。
四、兩造爭點之論述：
  被上訴人主張系爭建物以被上訴人名義購買，並登記為被上訴
  人所有，被上訴人乃系爭建物之所有權人，本於所有權請求上
  訴人遷讓房屋，則為上訴人否認，並以前揭情詞置辯。是本件
  之爭點即在於：被上訴人是否為系爭建物之所有權人？被上訴
  人請求上訴人遷離系爭建物5樓增建部份，有無理由？茲分述
  如下：
  (一)被上訴人為系爭建物之所有權人：
    1.被上訴人主張系爭建物係於65年11月 2日向第三人邱潘瑟
      購買，約定價金160萬元，被上訴人於簽約時給付2萬元，
      嗣於65年11月14日給付100萬元，再於65年12月9日給付50
      萬元，餘款隨即付清等情，業據提出系爭建物之契稅及監
      證費繳納通知書、不動產買賣契約書、系爭建物之土地及
      建物登記謄本（原法院簡易庭卷第4頁至第11頁）等件為
      證，核屬相符，應可信實。
    2.上訴人雖辯稱系爭建物係以出售位於基隆八堵地區之祖產
      所得價金及兩造先父撫恤金為購得之資金，而因被上訴人
      身為長子並從母之黎姓，始登記在被上訴人名下，由被上
      訴人暫為保管，祖母從未表示要贈與被上訴人資金或將系
      爭建物贈與被上訴人；上訴本院後則抗辯系爭建物為黎帶
      妹出資所購買云云。惟查，證人即兩造之阿姨黎玉嬌於第
      一審證稱：「這個房子是原告的。我姐姐是招贅，從母性
      ，拜祖先，我爸爸媽媽在的時候，就說這房子是要給原告
      的。我爸爸中壢土地賣了時候，就買這個房子，當時我父
      母只有我與我姐姐兩姊妹，我姊夫是招贅的，我是出嫁的
      所以我分三分之一，我姐姐分三分之二，我買仁愛路，我
      姐姐買新生南路，兩戶斜對面。被告是從父性，房子買了
      之後我姐姐住，原告住四樓，被告住五樓，房子是給原告
      。」等語（原審卷第40頁背面）。上訴人雖以系爭建物於
      65年11月 2日購買，兩造祖父母在世期間（祖父於51年去
      世，祖母於65年6月15日逝世），根本尚未有系爭建物存
      在，黎玉嬌所言並非事實，係故意偏頗被上訴人云云。惟
      查，黎玉嬌已70餘高齡（23年4月9日出生），其對於距今
      2 、30年前之購屋細節，縱有時間之錯置；但其證詞之重
      點在於說明黎帶妹係招贅，而被上訴人從母姓，將來負責
      祭拜黎姓祖先，故兩造之祖父母在世時曾指示要買房子給
      被上訴人。黎玉嬌上開證詞，符合繼承香火者取得財產之
      民間習俗，洵堪採信，難謂係偏頗不實之詞。
    3.經查，系爭建物既以被上訴人名義簽約購買、復登記在被
      上訴人名下，被上訴人主張為系爭建物之所有權人，應屬
      常態事實；上訴人抗辯係借名或信託登記，屬變態事實；
      依舉證責任分配原則，應由上訴人負舉證之責。上訴人在
      第一審抗辯系爭建物係以出售位於基隆八堵地區之祖產所
      得價金（及兩造先父撫恤金）作為購得之資金。但，系爭
      建物係65年間所買，而上訴人所言之八堵的房子於66年間
      出賣，為上訴人所不爭執（原審卷第41頁），上訴人之主
      張與事實不符，即難採信。上訴人在本院另抗辯係黎帶妹
      出資購買，亦未舉證以實其說已難信實；且縱令屬實，被
      上訴人既為登記名義人，在黎帶妹未終止信託或終止借名
      契約前，被上訴人本於所有權人之身分行使所有權，合於
      法律規定。
    4.上訴人舉陳美惠在92年2月24日及同年3月12日書寫之手稿
      、公告為證，抗辯陳美惠亦承認系爭建物非屬被上訴人一
      人獨有云云。查，被上訴人在89年 1月24日將系爭建物以
      夫妻贈與之原因移轉登記為陳美惠所有（本院卷第53頁）
      ，至94年8月2日再贈與回被上訴人所有（原審簡易庭卷第
      10頁）。陳美惠於發布前揭書面聲明時乃系爭建物之登記
      名義人，縱如上訴人所主張，聲明中所指之「房屋」即為
      系爭建物，其為平息兄弟間之紛爭，表明願將房屋過戶出
      去，亦屬陳美惠當時居於所有權人身分所為之聲明，在陳
      美惠為登記名義人時既未為移轉登記，現系爭建物已登記
      回被上訴人名義，陳美惠當時之聲明自不能拘束現今之所
      有權人即被上訴人。不論依上訴人在第一審之抗辯，系爭
      建物係以出售祖產之價金購買，信託登記為被上訴人名義
      ；或在第二審之抗辯，出資購買者係兩造之母親黎帶妹，
      借名登記為被上訴人所有；均不足以推翻被上訴人目前為
      系爭建物之所有權人，在未終止信託登記（上訴人未主張
      信託人究係何人）或黎帶妹終止借名契約前，均不能推翻
      被上訴人非系爭建物所有權人之認定。
    5.上訴人復以被上訴人夫妻91年間召開家族會議時，表明渠
      等並無獨占系爭建物之意思，同意將系爭建物過戶於其餘
      4 名兄弟姊妹名下云云。經查，會議中大部分係陳美惠發
      言，而如前所述，陳美惠當時係登記名義人，其當時之陳
      述不能代表目前回復登記為所有權人之被上訴人；何況，
      被上訴人亦未承諾讓上訴人繼續使用系爭建物。至於本院
      93年度暫家護抗字第29號裁定（原審卷第23頁至第25頁）
      ，亦未認定系爭建物究屬何人所有，均不足證明上訴人就
      系爭建物有何使用之權源。
  (二)被上訴人本於系爭建物所有權人之身分，得請求上訴人遷讓
    房屋：
    1.按所有人對於無權占有或侵奪其所有物者，得請求返還之
      。對於妨害其所有權者，得請求除去之。有妨害其所有權
      之虞者，得請求防止之，民法第767條定有明文。上訴人
      抗辯其以所有之意思，公然、和平占有系建物之5樓增建
      部分長達30年（原審卷第49頁背面），已取得系爭建物5
      樓增建部分之權利，而有合法使用之權益云云。惟按，占
      有人於占有物上，行使之權利，推定其適法有此權利。又
      占有人，推定其為以所有之意思、善意、和平及公然占有
      者，民法第943條、第944條第1項分別定有明文。是物之
      占有人，縱令為無合法法律關係之無權占有，然其占有，
      對於物之真正所有人以外之「第三人」而言，依同法第
      962條及上開法條之規定，仍應受占有之保護。此與該物
      是否有真正所有人存在及該所有人是否對其「無權占有」
      有所主張，應屬二事。（最高法院85年度台上字第1400號
      裁判參照）。被上訴人既為系爭建物之所有權人，而非所
      有人以外之第三人，上訴人此部分抗辯，即無可取。上訴
      人占用之5樓僅屬於增建部分，乃依附於4樓而存在，不可
      能成為獨立之客體，上訴人主張依時效取得權利云云，亦
      無可採。
    2.上訴人再抗辯被上訴人未使用系爭建物，而上訴人僅希望
      有一棲身之所，否則無法生活，被上訴人強行命上訴人遷
      離系爭房屋，屬權利濫用云云。查，被上訴人本於所有權
      人之身分，終止使用借貸契約（被上訴人自第一審聲請調
      解開始，一再主張上訴人無權占有），請求上訴人返還借
      用物，係其權利之正當行使；上訴人是否捨系爭建物別無
      他處棲身，係上訴人個人之問題，不能據此抗辯被上訴人
      濫用權利，上訴人此部分抗辯，顯無可採。
五、綜上所述，被上訴人主張為可採，上訴人所辯均無可取。從
    而，被上訴人本於所有權人之身分，請求上訴人遷讓房屋，
    為有理由，應予准許。是則原審判命上訴人遷讓房屋，於法
    並無不合。上訴意旨指摘原判決不當，求予廢棄改判，為無
    理由，應予駁回。惟，原判決主文第一項將系爭建物之門牌
    「3之1號」誤繕打為「2之1號」，應予更正之。上訴人陳明
    願供擔保，請免為假執行之宣告，尚無不合，爰酌定相當之
    擔保金額准許之。
六、本件事證已臻明確，兩造其餘攻擊防禦方法，經審酌後，或
    與本件無涉，或與判決結果不生影響，毋庸一一論列。
七、據上論結，本件上訴為無理由，依民事訴訟法第449條第1項
    、第78條、第463條、第392條，判決如主文。
中    華    民    國    95    年    12    月    13    日
                    民事第二庭
                        審判長法  官  吳謙仁
                              法  官  李瓊蔭
                              法  官  蘇瑞華
正本係照原本作成。
如不服本判決，應於收受送達後20日內向本院提出上訴書狀，其
未表明上訴理由者，應於提出上訴後20日內向本院補提理由書狀
（均須按他造當事人之人數附繕本）上訴時應提出委任律師或具
有律師資格之人之委任狀；委任有律師資格者，另應附具律師資
格證書及釋明委任人與受任人有民事訴訟法第466條之1第1項但
書或第2項（詳附註）所定關係之釋明文書影本。
中    華    民    國    95    年    12    月    14    日
                              書記官  賴以真
附註：
民事訴訟法第466條之1（第1項、第2項）：
對於第二審判決上訴，上訴人應委任律師為訴訟代理人。但上訴
人或其他法定代理人具有律師資格者，不在此限。
上訴人之配偶、三親等內之血親、二親等內之姻親，或上訴人為
法人、中央或地方機關時，其所屬專任人員具有律師資格並經法
院認為適當者，亦得為第三審訴訟代理人。


司法院資訊處製作；財團法人民間司法改革基金會備份。
